臺灣臺北地方法院刑事判決　　　　　　　 99年度訴字第262號
公　訴　人　臺灣臺北地方法院檢察署檢察官
被　　　告　黃守平原名黃奕棋.
指定辯護人　本院公設辯護人　曾德榮
上列被告因違反毒品危害防制條例等案件，經檢察官提起公訴（
98 年度偵字第12297號），本院判決如下：
    主  文
黃守平無罪。
    理  由
一、本件公訴意旨略以：被告黃守平（原名黃奕棋）明知愷他命
    係毒品危害防制條例第二條第二項第三款所稱之第三級毒品
    ，依法不得販賣，竟基於販賣第三級毒品之犯意，在民國九
    十八年三、四月間，在臺北市中山區等處以新臺幣（下同）
    三千元不等之代價，販賣愷他命予同案被告陳士傑。案經臺
    北市政府警察局中山分局報請偵辦。因認被告涉有違反毒品
    危害防制條例第四條第第三項之販賣第三級毒品罪嫌。
二、按犯罪事實應依證據認定之，無證據不得認定其犯罪事實；
    不能證明被告犯罪者，應諭知無罪之判決，刑事訴訟法第一
    百五十四條第二項、第三百零一條第一項分別定有明文。又
    事實之認定應憑證據，如不能發現相當證據或證據不足以證
    明者，自不能以推測或擬制之方法，以為裁判之基礎；而認
    定犯罪事實所憑之證據，雖不以直接證據為限，間接證據亦
    包括在內，然無論直接或間接證據，其為訴訟上之證明，須
    於通常一般之人均不致於有所懷疑，而得確信其為真實之程
    度者，始得據之為有罪之認定，倘其證明尚未達到此一程度
    ，而有合理性懷疑之存在時，即無從為有罪之認定，此有最
    高法院四十年台上字第八六號判例、七十六年台上字第四九
    八六號判例意旨可資參照。是被告於經判決有罪確定前，應
    被認定為無罪，被告並無自證無罪之義務，均為刑事訴訟之
    基本原則，被告否認犯罪所持之辯解，縱無可取，仍不得因
    此資以為反證其犯罪之論據。
三、本件公訴人認被告黃守平涉有販賣第三級毒品愷他命罪嫌，
    無非係以被告之供述，同案被告即證人陳士傑之於警詢時之
    證述，並有同案被告即證人陳士傑所持用00000000
    00號行動電話監聽譯文一份附卷可稽，為其主要論罪依據
    。然訊據被告堅決否認涉有上開犯行，辯稱：僅曾與證人陳
    士傑一同前往購買第三級毒品愷他命，並無販賣第三級毒品
    愷他命予證人陳士傑，亦未持用0000000000號行
    動電話等語。
四、在程序方面：茲就指定辯護人即本院公設辯護人爭執證人即
    同案被告陳士傑警詢筆錄之證據能力部分敘述如下：
  (一)按被告以外之人於審判外之言詞或書面陳述，除法律有規定
    者外，不得作為證據；又被告以外之人於檢察事務官、司法
    警察官或司法警察調查中所為之陳述，與審判中不符時，其
    先前之陳述具有較可信之特別情況，且為證明犯罪事實存否
    所必要者，得為證據，刑事訴訟法第一百五十九條第一項、
    第一百五十九條之二分別定有明文。是被告以外之人於檢察
    事務官、司法警察官或司法警察調查中所為之陳述，基於實
    體發現真實之訴訟目的，依前揭刑事訴訟法第一百五十九條
    之二規定，如與審判中之陳述不符時，經比較結果，其先前
    之陳述，相對具有較可信之特別情況，且為證明犯罪事實存
    否所必要者，亦例外地賦與證據能力。而所謂特別可信性，
    係指陳述是否出於供述者之真意、有無違法取供情事之信用
    性而言。故應就調查筆錄之製作原因、過程及其功能等加以
    觀察其信用性，據以判斷該傳聞證據是否有特別可信之情況
    而例外具有證據能力，並非對其陳述內容之證明力如何加以
    論斷（此亦有最高法院九十四年度台上字第六二九號判決意
    旨可資參照）。
  (二)同案被告陳士傑在警詢中所為之陳述，就有關包括被告黃守
    平在內之本案其他同案被告有無公訴意旨所指犯罪事實之陳
    述內容，亦係被告以外之人於審判外之言詞陳述，同案被告
    即證人陳士傑警詢筆錄中有關被告黃守平之陳述，是否具有
    證據能力，自有前揭規定之適用，依刑事訴訟法第一百五十
    九條第一項規定，原則上不具證據能力。而經本院核對比較
    同案被告即證人陳士傑之警詢筆錄內容與渠於本院審理中，
    經以證人身分傳訊到庭，就被告被訴之犯罪事實進行交互詰
    問時所為之證述內容（本院卷(一)第一九七頁至第二０四頁）
    後，同案被告即證人陳士傑於警詢時，就被告被訴之犯罪事
    實所為之陳述，與渠於本院審理時所為之證述內容雖有不符
    ，且為證明被告犯罪事實存否所必要。然同案被告即證人陳
    士傑於警詢時所為之陳述，尚須具有較可信之特別情況，始
    得依刑事訴訟法第一百五十九條之二規定，例外地賦與證據
    能力。
  (三)就同案被告即證人陳士傑在警詢中所為之陳述，是否具有刑
    事訴訟法第一百五十九條之二所定之「較可信之特別情況」
    一節。經本院審酌：
    1.證人陳士傑於本院審理時證稱：「我當時精神狀況不是很
      好，警察又半強迫要我照他的講，他問我有沒有跟寶哥拿
      ，我說沒有，警察說怎麼可能沒有，有就有，講就好，警
      察半強迫的叫我照他的意思，警察硬要我照著他的意思走
      ，所以我才順從他的意思講那些話‧‧‧警察說你趕快講
      一講就可以休息，所以我才照他的意思講。」、「（如果
      你跟黃奕棋沒有仇，為何要在警局說你是跟黃奕棋買的，
      故意陷害黃奕棋？）因為那時候警察說。」、「警察是說
      是不是黃奕棋，我有說不是，我忘記之後講什麼‧‧‧我
      是說警察叫我照著他的意思走。」、「因為警察認定是黃
      奕棋。」、「（警察是用何方式叫你照著他的意思走？）
      我回答的跟警察所要的答案不一樣，警察就會一直再問我
      是不是，等到我答的跟他的一樣，他才接受。」等語在卷
      （本院卷(一)第一九八頁反面、第二００頁正面）。
    2.依據本院勘驗證人陳士傑警詢筆錄錄音錄影光碟結果，負
      責訊問製作警詢筆錄之承辦員警，在開始製作警詢筆錄未
      久，即對證人陳士傑表示：「‧‧‧配合一下，我就幫你
      ‧‧‧你就讓我好處理，你已經這樣了，你還要這樣沒有
      用‧‧‧」（本院卷(一)第二一六頁反面），以及在警詢筆
      錄製作過程中，於證人陳士傑回答後，承辦員警及一旁員
      警均不斷以個人意見質疑證人陳士傑未據實陳述，甚向證
      人陳士傑陳稱：「‧‧‧你聽懂意思嗎？今天我寫你老大
      是對你很好了我才寫是你幫忙賣，你聽懂沒，我不希望看
      到你在那邊ㄟ，不然我今天也可以寫是你在賣啊，我跟你
      說，是不是（被告有點一下頭）事實就是這樣東西是誰的
      ？今天東西是你的還是你老大的，你自己斟酌啦。是你要
      自己擔，還是要老實說對吧，是不是（被告嘆氣），如果
      沒有事證不會隨便傳你來（‧‧‧你放心這一定是有的啦
      ），你就配合老實講就好了，我們就不需要問的太那個（
      被告點點頭），因為你配合我們就不需要問的很刁鑽，你
      聽的懂嗎？‧‧‧」（本院卷(一)第二一七頁）、「‧‧‧
      比較明確的方法就是說我就是在賣，藥我就是有一百包‧
      ‧‧我一百包就是要來賣都是藥‧‧‧我就是要把這全都
      來賣‧‧‧全部賣藥的‧‧‧還是說有些是說有人要來買
      藥，我身上就沒有藥我來幫你調貨，從中間抽取佣金‧‧
      ‧一些是這樣的啦，就是說這些，不是專業的啦，專業在
      賣的‧‧‧專業賣的身上都有幾百包，他要給人家調貨沒
      問題的，不然藥你最清楚啦，大部分都是這樣子的啦！不
      是我說你有在接觸這個應該最清楚（被告答：這我真的‧
      ‧‧這我不曉得）警員說：不然這藥是你幫忙管的？‧‧
      ‧應該是你轉來的吧‧‧‧這藥這麼多我看這藥應該是你
      轉來的吧‧‧‧應該是別人的貨從別人轉來的吧‧‧‧你
      身上應該沒有藥‧‧‧是不是這樣子，那你就照這樣子寫
      就好了‧‧‧」（本院卷(一)第二一八頁）等語。嗣再屢屢
      以在問題中預設立場或加入答案要求證人陳士傑回答對否
      之誘導方式，訊問證人陳士傑，此觀諸本院所製作之勘驗
      筆錄（本院卷(一)第二一六頁至第二二二頁）即明。
    3.其中關於被告有無被訴犯罪事實部分，經本院勘驗證人陳
      士傑警詢筆錄錄音錄影光碟結果，證人陳士傑與承辦員警
      及在場員警間之：「（01:49:18）另名警員問：你東西是
      跟寶哥拿的嗎？（被告答：寶哥？拿什麼？藥喔！）另名
      警員說對啊！是不是跟寶哥拿的？（被告答：有時候）另
      名員警說：就是有時候跟寶哥拿的嘛！另名員警問：寶哥
      就是奕棋，帶回來的那個對不對？黃奕棋！（被告答我不
      知道）員警說：奕棋跟你們一起被帶回來的那個‧‧‧就
      是在君悅一起被帶回來的！（被告說：嘿啊嘿啊）這個是
      在君悅被帶回來的嘛！（被告點頭）另名員警說：也是在
      君悅裡面一起被帶回來的不是嗎？訊問員警說：喔！這就
      是寶哥介紹認識的啦！你跟他說（被告答：不是！）另名
      員警說：不是他嗎？不是阿寶嗎？不同人喔！不是阿寶嗎
      ？（被告答：不是！）訊問員警說：不同人喔（被告答：
      那姓蔡！）訊問員警說：喔！姓蔡喔！還以為那個叫阿寶
      ！另名員警說：另外一個阿寶。另名員警問：蘆洲寶？（
      被告搖頭說：不是）。另名員警問：不然是哪個是阿寶？
      訊問警員說：姓蔡的（被告答：他住石牌那邊）另名員警
      說：住石牌那邊。另名員警問：那這個也叫寶哥嗎對不對
      ？（被告點頭說對）訊問警察笑說：這麼多寶哥！）」之
      詢答內容（本院卷(一)第二一九頁反面）；在證人陳士傑業
      已在上開詢答內容中，就員警詢問：被告黃奕棋是否即係
      渠向之購買毒品綽號「寶哥」之成年男子時，業已明確答
      稱：『我不知道』後，仍一再預設立場以被告即係販賣毒
      品予證人陳士傑之該名綽號「寶哥」之人為前提，反覆詢
      問證人陳士傑，直至證人陳士傑點頭稱是；以及證人陳士
      傑與承辦員警及在場員警間：「00：34：44問：寶哥（黃
      奕棋）電話幾號？你知道嗎？啊？寶哥電話幾號？」；「
      00 ：34：52答：我不知道」（訊問警察跟被告核對寶哥
      電話0000000000）；「（問：你跟他拿過幾次毒品？啊？
      你跟寶哥拿過幾次藥？記得嗎？記不起來喔！很多次嗎？
      ）；「答：沒有」；「00：35：46問：大概幾次？大概就
      好了」、「00：35：49答：七、八次吧」、「00：37：32
      問：誰介紹的？寶哥啦！誰的朋友？你跟他什麼關係？」
      、「00：37：38答：翰董（黃晨翰），翰董的朋友」、「
      00 ：37：42問：阿翰的朋友喔」（被告沉默未語）、「
      00：38：19問：藥是拿去賣就對了？他有叫你拿藥？」、
      「00 ：38：24答：沒有」、「00：38：25問：他有沒有
      叫你去賣藥？」、「00：38：27答：沒有」（訊問警察說
      ：老實講沒有關係！這不關你的事喔！）、「00：38：31
      問：他有沒有叫你去幫他賣藥？或叫你去拿藥？」、「00
       ：38：32答：沒有，就有人要跟我要貨我就會去拿」、
      「00 ：38：36問：那他有沒有叫你去拿藥給誰？」、「
      00：38 ：38答：沒有」、「00：38：40問：就是你跟他
      拿就對了？」、「00：38：44答：有人要的時候就是幫忙
      調貨這樣子而已啊」、「00：38：52問：他藥很飽就對了
      啦？」、「00：38：57答：不清楚ㄟ」、「00：39：03問
      ：是誰叫你跟他拿藥的？」、「00：39：06答：沒有人」
      、「00：39：07問：不然你怎麼知道他有藥？」、「00：
      39：10答：問他啊」、「00：39：41被告說：他朋友有啊
      」、「00 ：39：43問：不是啊！不是你朋友要跟他買？
      替你跟他買嗎？」、「00：39：46答：寶哥寶哥他朋友‧
      ‧‧他自己也有‧‧‧」之詢答內容（本院卷(一)第二二０
      頁反面、第二二一頁），亦然。據此，足徵承辦員警或在
      旁員警就證人陳士傑之毒品來源為何一節，在對證人陳士
      傑製作警詢筆錄時，已有認定證人陳士傑即係向綽號「寶
      哥」之被告購買毒品之預設立場，否定證人陳士傑任何與
      之預設立場相悖之陳述內容，再以在問題中加入預設立場
      或答案要求證人陳士傑回答對否之誘導方式，訊問證人陳
      士傑，直至證人陳士傑順應題意答稱是或其他肯定答案，
      甚至語焉不詳、沈默不語或無任何回應時，始在警詢筆錄
      上為肯定方式之記載。
    4.況證人陳士傑警詢筆錄之記載內容，存有多處與證人陳士
      傑在警詢時所為之陳述不符、未完整記載或整段漏未記載
      證人陳士傑之陳述內容之情形。如上3.所述自錄音錄影時
      間（01:49:18）起之該段答詢內容，並未詳實記載在警詢
      筆錄中；以及如上3.所述亦錄音錄影時間（00：34：44）
      起至（00：39：46）時止之該段答詢內容，警詢筆錄竟將
      之記載為：「黃奕棋（綽號「寶哥」所使用電話如何？）
      電話為0000000000」、「你共向黃奕棋（綽號「寶哥」）
      拿過幾次毒品？）共拿7、8次的毒品，都是拿Ｋ他命毒品
      」、「（你為何會向黃奕棋（綽號「寶哥」）拿毒品？）
      因為黃奕棋（綽號「寶哥」表示他有毒品，如果我有朋友
      要買可以跟他講，所以我才會跟他拿。」（九十八年度偵
      字第一二二九七號卷(一)第一二一頁、第一二二頁），更與
      證人陳士傑該段答詢之陳述不符。
    5.總此，堪認證人陳士傑於本院審理時證稱：製作警詢筆錄
      時，因承辦員警不採信渠回答內容，一再反覆詢問同一問
      題，直至渠答稱是，承辦員警始記載在警詢筆錄上，渠始
      順從承辦員警之意回答問題等語非虛可採。是以，難認證
      人陳士傑在警詢中所為之陳述，係出於其真意所為。實無
      堪以認定證人陳士傑在警詢時所為之陳述，有刑事訴訟法
      第一百五十九條之二所定之「具有較可信之特別情況」，
      使之例外具有證據能力之情形。從而，證人陳士傑在警詢
      中之審判外陳述，無證據能力，不能採為本件之證據，應
      予以排除。
五、在實體方面：經查：
  (一)證人陳士傑與被告間係朋友關係，渠所施用之第三級毒品愷
    他命來源，係分別向真實姓名、年籍均不詳綽號「小熊」、
    「冠倫」、「阿志」、「蝌蚪」之成年男子等人購買，雖曾
    與被告各自出資一同前去向被告之女性友人購買第三級毒品
    愷他命或合資購買，然未曾向被告購買過第三級毒品愷他命
    等情，此業經證人陳士傑於本院審理時證述在卷（本院卷(一)
    第一九八頁、第一九九頁正反面）。而證人陳士傑所持用0
    000000000號行動電話，雖有於九十八年三月九日
    凌晨三時五十六分十七秒許、九十八年三月十一日凌晨二時
    二十五分五十六秒許，與持用0000000000號行動
    電話者通話之事實，此有上開證人陳士傑上開二則通話之監
    聽譯文在卷可稽（偵查卷(五)第一三頁、第一四頁）。然依上
    開二則通話之對話內容中，無法得知於上開二則時間持用0
    000000000號行動電話與證人陳士傑通話之人即係
    綽號「寶哥」之人，甚或被告。且除本案承辦員警在監聽譯
    文上逕自在0000000000號行動電話號碼後方註明
    「寶哥」外，公訴人並未提出任何證據資料足以證明000
    0000000號行動電話號碼係被告所持用，抑或於上開
    時間持用0000000000號行動電話與證人陳士傑通
    話之人，即係綽號「寶哥」之被告本人。
  (二)再核諸證人陳士傑於上開二則與持用0000000000
    號行動電話號碼者通話時，在如下1.所述之監聽譯文中，不
    僅無從認定雙方通話中暗語所稱「豆豆」意指第三級毒品愷
    他命，且縱認通話暗語所稱「豆豆」意指第三級毒品愷他命
    ，則通話內容亦係證人陳士傑在詢問持用00000000
    00號行動電話號碼之人，是否仍要購買第三級毒品愷他命
    ，而非證人陳士傑向持用0000000000號行動電話
    號碼之人洽購毒品。另在如下2.所述之監聽譯文中，亦僅足
    以證明證人陳士傑與持用0000000000號行動電話
    號碼之人有以「兩塊」、「８一橫」、「４一橫」等暗語，
    討論欲向真實姓名、年籍均不詳之第三人購買某項物品之價
    格，且自持用0000000000號行動電話之人在對話
    中陳稱「我是直接拿錢過來」一語，亦可得知交易雙方係該
    持用0000000000號行動電話之人欲向第三人購買
    ，而非證人陳士傑欲向該持用0000000000號行動
    電話之人購買，此觀諸如下1.、2.所述二則監聽譯文即明。
    1.九十八年三月九日凌晨三時五十六分十七秒許之通話內容
      ：
      「（B：即0000000000號行動電話持用人）喂
             ！我正要打給你說。」
      「（A：即證人陳士傑）你打給君宏啦！」
      「（B）俊宏？」
      「（A）君宏吶，那個女的朋友，你不是要豆豆？十二顆
             的豆豆。」
      「（B）啊」
      「（A）他剛打給我說他在臺北，那你在哪裡？」
      「（B）我在家裡這邊。」
      「（A）小豆豆到底還要不要啦？」
      「（B）目前不要！但過兩天會要。」
      「（A）到底要不要？可是他現在拿回來了啦。」
      「（B）可是我現在沒有多餘的錢拿。」
      「（A）好啦！BYE」
    2.九十八年三月十一日凌晨二時二十五分五十六秒許之通話
      內容：
      「（A：即證人陳士傑）他說他沒有車，他在南京東路那
             邊。」
      「（B：即0000000000號行動電話持用人）南
             京東沒有車。」
      「（A）要本錢的話要多少？」
      「（B）就２塊啊！我算一下。」
      「（A）兩塊？這８一橫！」
      「（B）不是４一橫？」
      「（A）不是啦！是８一橫啦。」
      「（B）八一橫？我估計有！」
      「（A）不早講！」
      「（B）我是直接拿錢過來。」
      「（A）哈哈。」
      「（B）好！那他在哪裡。」
      「（A）他在臺北。」
      「（B）那他有辦法直接‧‧到那個‧‧啊那個太‧‧」
      「（A）對啊！太‧‧」
      「（B）那我兩分鐘打給你。」
六、綜上所述，足認被告上開所辯非虛可採。不得僅以證人陳士
    傑上開監聽譯文，以及業經本院認無證據能力予以排除之證
    人陳士傑警詢中之陳述，即以推測或擬制之方法，逕認被告
    有如起訴書所指「於九十八年三、四月間，在臺北市中山區
    等處以三千元不等之代價，販賣愷他命予證人陳士傑，共計
    七、八次」之犯罪事實。本案證據在訴訟上之證明，尚未達
    使通常一般之人均不致於有所懷疑，而得確信其為真實之程
    度者，仍有合理性懷疑之存在。此外，復查無其他積極證據
    足證被告涉有公訴人所指之販賣第三級毒品犯行，自屬不能
    證明被告犯罪，揆諸前揭規定與判例意旨，依法自應為無罪
    判決之諭知。
七、同案被告黃俊為部分業已審結；同案被告王晨翰、陳士傑則
    均在通緝中，均另行審結，併此敘明。
據上論斷，應依刑事訴訟法第三百零一條第一項，判決如主文。
本案經檢察官郭力菁到庭執行職務。
中    華    民    國   100    年    7     月    8     日
                        臺灣臺北方法院刑事第十五庭
                            審判長法  官  廖紋妤
                                  法  官  莊書雯
                                  法  官  吳麗英
上正本證明與原本無異。
如不服本判決應於收受送達後10日內向本院提出上訴書狀，並應
敘述具體理由；其未敘述上訴理由者，應於上訴期間屆滿後20日
內向本院補提理由書（均須按他造當事人之人數附繕本）「切勿
逕送上級法院」。告訴人或被害人如對於本判決不服者，應具備
理由請求檢察官上訴，其上訴期間之計算係以檢察官收受判決正
本之日期為準。
                                  書記官  藍儒鈞
中    華    民    國   100    年    7     月    8     日